臺灣高雄地方法院民事判決　　　　　　　92年度訴字第3057號
原　　　告　國立中山大學
法定代理人　己○○
訴訟代理人　李明益律師
訴訟代理人　啟夫律師
被　　　告　庚○○
　　　　　　　　　　　　10號.
被　　　告　戊○○
上當事人間請求交還土地事件，經本院於民國94年6 月27日言詞
辯論終結，判決如下：
    主      文
被告戊○○應將坐落高雄市○○區○○段二小段二九一、二九一
之二（現已合併為同段二九一地號）、二九○地號（現已合併為
同段二八九地號）土地上，如附圖所示Ａ1 、Ａ2 、Ａ3 面積計
九十七平方公尺之地上建物拆除後，將土地返還原告。
被告戊○○應給付原告新台幣壹拾玖萬伍仟元，暨應自民國九十
二年十一月一日起至拆屋還地之日止，按月給付原告新台幣仟
貳佰伍拾元。
被告庚○○應將坐落高雄市○○區○○段二小段二九一、二九一
之二（現已合併為同段二九一地號）、二九○地號，二九○之一
地號（現均已合併為同段二八九地號）土地上，如附圖所示Ｂ1
Ｂ2、 Ｂ3、Ｂ4面積計三百六十八平方公尺之地上建物拆除後，
將土地返還原告。
被告庚○○應給付原告新台幣柒拾參萬玖仟陸佰捌拾元，暨應自
民國九十二年十一月一日起至拆屋還地之日止，按月給付原告新
台幣壹萬參仟貳佰參拾捌元。
原告其餘之訴駁回。
訴訟費用由被告戊○○、被告庚○○各負擔五分之二，餘由原告
負擔。
本判決第一、第二項於原告以新台幣肆拾玖萬元為被告供擔保後
，得假執行。
本判決第三、四項於原告以新台幣壹佰捌拾伍萬元為被告供擔保
後，得假執行。
原告其餘假執行之聲請駁回。
    事   實   及   理   由
一、按訴狀送達後，原告不得將原訴變更或追加他訴，但請求之
    基礎事實同一者不在此限，民事訴訟法第255條第 1項第2款
    定有明文。本件原告於起訴時僅列被告丁○○、乙○○○為
    被告，於訴訟程序進行中追加被告戊○○、庚○○、丙○○
    、郭  跇、甲○○等人（見卷第320 、228 頁，民事準備(五)
    (四)狀），後又撤回對於丁○○、乙○○○、丙○○、甲○○
    及郭部分，乃係基於其等共有之房屋是否無權占用坐落高雄
    市○○區○○段二小段第291 、291 之2 號土地（現已合併
    為同段291 地號土地）、290 地號土地以及290 之1 地號（
    現均已合併為289 地號），如附圖所示Ａ1 、Ａ2 及Ａ3 、
    及Ｂ1 、Ｂ2 、Ｂ3 、Ｂ4 部分，此同一基礎事實，是依上
    開規定，原告之追加及減縮自屬合法，先予敘明。又本件被
    告均經合法通知，未於言詞辯論期日到場，核無民事訴訟法
    第386 條各款所列情形，爰依原告聲請，由其一造辯論而為
    判決。
二、原告主張：系爭第291 、291 之2 號土地（現已合併為同段
    291 地號土地）、290 地號土地以及290 之1 地號（現均已
    合併為289 地號）土地為中華民國所有，被告等人無合法使
    用之權源，其等所有如附表所示之房屋（以下簡稱Ａ屋、Ｂ
    屋），建物門牌號碼分別為高雄市○○區○○街32附5 號（
    Ａ屋），以及高雄市○○區○○街32之3 、4 、10號（Ｂ屋
    ），卻占用系爭土地如附圖所示Ａ1 、Ａ2 及Ａ3 及Ｂ1 、
    Ｂ2 、Ｂ3 、Ｂ4 部分（以下簡稱Ａ、Ｂ部分），顯無法律
    上之原因而受有相當租金之利益（金額計算式為：Ａ屋為(1)
    每月損害金：97 x6700x10%÷12=5415 元/ 月，(2)五年損害
    金：5415元/ 月x12 月x5=324900 元。Ｂ屋為(1)每月損害金
    ：368x67 00x10% ÷12=20546元/ 月，(2)五年損害金：2054
    6 元/12 月x5=0000000元，以上見卷210 頁），而伊為管理
    機關，系爭土地之既在其管理範圍內，伊自具備當事人能力
    及適格等語，爰基於民法第767 條、第179 及184 條之規定
    ，提起本訴。並聲明請求：(一)被告戊○○應將如附圖所示之
    Ａ1 、Ａ2 及Ａ3 部分之地上物拆除後，將土地返還原告。
    並給付原告新台幣（下同）324,900 元，及自民國92年11
    月1 日起至交還土地之日止，按月給付原告5,415 元。(二)被
    告庚○○應將如附圖所示之Ｂ1 、Ｂ2 、Ｂ3 及Ｂ4 部分地
    上物拆除後，將土地返還原告。並給付原告1,232,760 元，
    即自民國92年11月1 日起至交還土地之日止，按月給付原告
    20,546元。(三)願供擔保為假執行宣告之判決。
三、被告均未於言詞辯論期日到場，復未提出任何書狀作何聲明
    或陳述。
四、按國有財產撥給各地國家機關使用者，名義上雖仍為國有，
    實際上即為使用機關行使所有人之權利，故本院對於是類財
    產向准由管領機關起訴，代國家主張所有權人之權利，最高
    法院51年度台上字第2680號判例意旨可資參照。次按系爭土
    地為國有，但在大甲林區內，為台灣省政府農林廳林務局劃
    歸被上訴人管理之林地，被上訴人為管理機關，在其職掌業
    務範圍內，自有行使所有權人權利為請求之當事人能力；又
    按上訴人占用之系爭土地既屬國家所有，上訴人既無正當權
    源，予以占用，被上訴人係管理機關代國家主張所有人之權
    利，請求上訴人除去地上物並返還土地，依法並無不合；最
    高法院69年台上字第537 號及86年台上字第2737號判決要旨
    可資參照。查系爭289 及291 土地雖為中華民國所有，惟原
    告為管理機關，此有土地登記簿謄本可稽（見卷第413 、41
    4 頁），是以依前揭說明，原告既為系爭土地之管理使用人
    ，自得代表中華民國行使所有人之權利，是以就本件訴訟具
    備當事人能力及適格，合先敘明。
五、原告主張系爭高雄市○○區○○段二小段第291 、291 之2
    號土地（現已合併為同段291 地號土地）、290 地號土地以
    及290 之1 地號（現均已合併為289 地號）土地為中華民國
    所有，又被告等人所有之上開房屋占用系爭土地如附圖所示
    Ａ及Ｂ部分，占用面積分別為97及368 平方公尺（如附圖所
    示）等情，業據其提出土地登記謄本（見卷第413 、414 頁
    ）及戶籍謄本為證，對此均為被告所不爭執，本院並會同地
    政人員至現場勘驗測量，製有勘驗筆錄、複丈成果圖各1 份
    及現場照片11張在卷可稽（見卷62頁至70頁、第73頁），則
    原告此部分之主張，自堪信為真實。
六、按所有人對於無權占有或侵奪其所有物者，得請求返還之，
    對於妨害其所有權者，得請求除去之，民法第767 條定有明
    文，是以，該條所得請求之對象，為無權占有人，而「占有
    人」又可分為直接占有人及間接占有人，茲就被告是否為系
    爭Ａ、Ｂ屋之無權占有人一點，之敘述如下：
  (一)查系爭土地如附圖所示Ａ屋，業據共同被告甲○○及郭  跇
    （均已撤回）指稱其為原告在學學生，透過「中山伙食團」
    向被告戊○○承租系爭Ａ屋，並提出租賃契約書（見卷第30
    3 頁至307 頁）為證，觀以該契約文義所載，上載之出租人
    即為戊○○，按當事人對於他造主張之事實，於言詞辯論時
    不爭執者，視同自認。當事人對於他造主張之事實，已於相
    當時期受合法之通知，而於言詞辯論期日不到場，亦未提出
    準備書狀爭執者，準用第1 項之規定；民事訴訟法第280 條
    第1 、3 項分別定有明文，而本件被告戊○○經合法通知未
    於言詞辯論期日到場，復未提出任何書狀作何聲明或陳述，
    依本院前揭調查證據之結果，堪認系爭Ａ屋為被告戊○○無
    權權源占有並出租予他人使用，甚為明確。
  (二)查系爭土地上如附圖所示Ｂ屋，為二層樓沿山坡磚造水泥屋
    ，現由被告庚○○占有使用中，經本院至現場履勘時當場承
    稱無誤，有本院勘驗筆錄在卷可稽（見卷第64頁反面），被
    告庚○○非有合法權源占有，是則原告本於所有權人之地位
    ，請求被告等人將系爭第291 、291 之2 號土地（現已合併
    為同段291 地號土地）、290 地號土地以及290 之1 地號（
    現均已合併為289 地號）如附圖所示Ａ及Ｂ部分之地上物拆
    除並返還土地，即屬有據，應予准許。
七、按無法律上之原因而受有利益，致他人受有損害者，應返還
    其利益，民法第179 條定有明文。又無權占用他人土地者，
    通常可享有相當於租金之不當得利，土地所有權人得請求占
    用人返還，最高法院61年台上字第1695號判例意旨可供參酌
    。本件被告戊○○、庚○○之房屋無權占用系爭土地如圖所
    示Ａ、Ｂ部分，自屬侵害原告對於系爭土地之使用收益權利
    ，亦屬妨害原告對於系爭土地之使用收益，致原告受有相當
    於租金之損害甚明；再按城市地方房屋之租金，以不超過土
    地及建物申報總價年息10％為限，租用基地建築房屋亦準用
    之，土地法第97條第1 項、第105 條定有明文；而基地租金
    之數額，除以基地申報地價為基礎外，尚須斟酌基地之位置
    ，工商業繁榮之程度，承租人利用基地之經濟價值及所受利
    益等項，並與鄰地租金相比較，以為決定，並非必達申報總
    地價年息10％最高額，最高法院68年度台上字第3071號判例
    意旨亦可參酌。經查，系爭290 及290 之1 土地（現已合併
    為同段地號289）， 系爭291 、291 之2 號土地（現已合併
    為同段291 地號土地），自89年7 月起迄今之申報地價為每
    平方公尺6700元，此有土地登記謄本附卷可按（見卷413 、
    414 頁），本院審酌系爭土地雖為建地，位於高雄市鼓山區
    山坡上，交通雖稱便利，惟商機並不繁榮等情，認以土地及
    建物申報總價年息6%計算為適當，原告請求被告如附表所示
    之五年損害金，以及自如附表所示之日起至拆屋還地之日止
    ，按月給付如附表所示之損害金乃為適當（計算式詳如附表
    所示），自應准許，逾此範圍之請求，應予駁回。
八、綜上所述，被告戊○○、庚○○房屋無權占用系爭土地如附
    圖所示部分，原告依所有物返還請求權、不當得利及侵權行
    為之法律關係，請求被告戊○○應將系爭290 及290 之1土
    地（現已合併為289 地號土地）Ａ部分之地上建物拆除並返
    還土地，並應給付不當得利即相當於租金計算之五年損害金
    十九萬五千元，及自民國92年11月1 日起至拆屋還地之日止
    ，按月給付三千二百五十元（計算式均詳如附表一），為有
    理由，應予准許。另原告請求被告庚○○應將系爭291 及29
    1 之2 土地（現已合併為291 地號土地）Ｂ部分之地上建物
    拆除並返還土地，並應給付不當得利即相當於租金計算之五
    年損害金七十三萬九千六百八十元，及自民國92年11月1日
    起至拆屋還地之日止，按月給付一萬二千三百二十八元（計
    算式均詳如附表二），為有理由，應予准許。原告逾此範圍
    之請求，則無理由，應予駁回。
九、原告陳明願供擔保請准宣告假執行，就本判決第一、二、三
    及四項原告勝訴部分核與法律規定相符，爰分別酌定相當之
    擔保金額准許之。至原告敗訴部分，其假執行之聲請即失其
    依據，應予駁回。
十、據上論結：本件原告之訴為一部有理由、一部無理由，依民
    事訴訟法第385 條第1 項前段、第79條、第390 條第2項 ，
    判決如主文。
中　　華　　民　　國　　94　　年　　6 　　月　　30　　日
                           民事第五庭  法  官  郭慧珊
上為正本係照原本作成。
如不服本判決，應於送達後廿日內，向本院提出上訴狀並表明上
訴理由，如於本判決宣示後送達前提起上訴者，應於判決送達後
十日內補提上訴理由書（須附繕本）。
中　　華　　民　　國　　94　　年　　6 　　月　　30　　日
　　　　　　　　　　　                 書記官  董明惠
附表一：
┌──┬────┬──────────┬──┬───┬───────┐
│房屋│門牌號碼│房屋所有人或占有使用│占用│占用面│請求之不當得利│
│編號│        │人                  │部分│積(㎡)│金額（新台幣）│
├──┼────┼──────────┼──┼───┼───────┤
│Ａ屋│高雄市鼓│戊○○              │Ａ  │97    │自92年11月1日 │
│    │山區登山│                    │即  │      │起至拆屋還地  │
│    │街60巷32│                    │Ａ1 │      │之日止，按月  │
│    │之5號   │                    │Ａ2 │      │給付3317元    │
│    │        │                    │Ａ3 │      │(計算式為：   │
│    │        │                    │    │      │6700×97x6%÷ │
│    │        │                    │    │      │12＝3250）即公│
│    │        │                    │    │      │告現值6%      │
└──┴────┴──────────┴──┴───┴───────┘
 註：五年損害金：3250元x12x5=195,000元
附表二：
┌──┬────┬──────────┬──┬───┬───────┐
│房屋│門牌號碼│房屋所有人及占有使用│占用│占用面│請求之不當得利│
│編號│        │人                  │部分│積(㎡)│金額（新台幣）│
├──┼────┼──────────┼──┼───┼───────┤
│Ｂ屋│高雄市鼓│庚○○              │Ｂ  │368   │自92年11月1日 │
│    │山區登山│                    │即  │      │起至拆屋還地  │
│    │街60巷32│                    │Ｂ1 │      │之日止，按月  │
│    │之3、4及│                    │Ｂ2 │      │給付12328元   │
│    │10號    │                    │Ｂ3 │      │(計算式為：   │
│    │        │                    │Ｂ4 │      │6700×368x6%÷│
│    │        │                    │    │      │12＝12328）即 │
│    │        │                    │    │      │公告現值為6%  │
└──┴────┴──────────┴──┴───┴───────┘
 註：五年損害金：12328元x12x5=739,680元
